臺灣高等法院臺中分院民事判決
110年度重上字第179號
上  訴  人  林淑芬  

訴訟代理人  許秉燁律師
被 上訴 人  郭碧春  
訴訟代理人  黃幼蘭律師
上列當事人間請求確認本票債權不存在事件，上訴人對於民國11
0年5月26日臺灣臺中地方法院110年度重訴字第83號第一審判決
提起上訴，本院於110年11月23日言詞辯論終結，判決如下：
    主  文
上訴駁回。
第二審訴訟費用由上訴人負擔。
    事實及理由
一、上訴人主張：
　　伊前夫即訴外人乙○○前持票向被上訴人貼現，嗣因票據未能
    兌現，積欠被上訴人借款，經協商後，兩造與乙○○三方於民
    國104年1月30日簽立消費借貸契約將借款、欠款總結，乙○○
    應給付被上訴人新台幣(下同)800萬元，並由伊擔任見證人
    。乙○○並於當日開立票據號碼WG0000000號、發票日102年1
    月30日、發票金額800萬元、到期日104年1月30日之本票（
    下稱系爭本票），伊於系爭本票上記載擔任「見證人」。嗣
    被上訴人持系爭本票聲請原法院104年度司票字第3905號裁
    定准許強制執行(下稱系爭本票裁定)確定，並於104年及109
    年5月間持該裁定為執行名義對伊聲請強制執行(原法院104
    年度司執字第89329號、109年度司執字第62199號)。惟伊並
    未積欠被上訴人任何款項，伊在系爭本票上簽名僅係以擔任
    「見證人」之意思而簽名，並無與乙○○共同擔任發票人之意
    思，伊非票據債務人，此亦為被上訴人所知悉。縱認伊係票
    據債務人，依票據法第13條前段反面解釋，伊亦得以原因關
    係為抗辯，亦不負票據責任。爰聲明求為確認被上訴人就系
    爭本票裁定所示之本票債權對上訴人不存在。經原審為上訴
    人敗訴之判決，上訴人提起上訴，上訴聲明：㈠原判決廢棄
    。㈡確認被上訴人就系爭本票裁定所示之本票債權對上訴人
    不存在。
二、被上訴人辯以：
　  上訴人是否僅係見證人，而無票據責任、兩造間是否有借款
    關係，始終是兩造在前案(本院108年度上更一字第10號)之
    爭點，且前案判決已肯認上訴人並非見證人，而係共同發票
    人，應負票據責任，亦認上訴人是系爭本票原因關係之借款
    人，故就上開兩點，應有爭點效存在，不容上訴人再爭執。
    況借款款項係上訴人親自至○○農會臨櫃辦理，親自匯入自己
    帳戶，此為上訴人於前案更一審時所不爭執，益徵上訴人確
    為系爭本票之借款人等語，資為抗辯。答辯聲明：上訴駁回
    。
三、兩造不爭執事項
　㈠被上訴人係系爭本票之執票人，曾以系爭本票向原法院聲請
    本票裁定（104年度司票字第3905號）。
　㈡兩造及乙○○三方於102年1月30日因借款關係簽立消費借貸契
    約，並當場簽發系爭本票而交付被上訴人。發票日填寫為10
    2年1月30日，到期日為104年1月30日。
　㈢在系爭本票上，上訴人僅係記載擔任「見證人」，原印製之
    「發票人」經劃除，並加蓋乙○○之印章，以手寫增寫「見證
    人」。
  ㈣兩造間另案確定判決(本院108年度上更一字第10號)中，亦有
    敘述系爭本票。
  ㈤系爭本票之原因關係為借款。
四、兩造爭執事項　　
  ㈠上開另案確定判決對於本件有無爭點效之適用？
  ㈡上訴人究為系爭本票之見證人，抑或共同發票人？
  ㈢上訴人是否有以系爭本票為借款或擔保乙○○向被上訴人之
　　借款債務？　
五、得心證之理由：
  ㈠上開另案確定判決對於本件有無爭點效之適用？
    查本院108年度上更一字第10號判決業已確定，該兩造確實
    亦為訴訟當事人。而該案中更審前之第二審（本院105年度
    上字第217號）係以上訴人並非系爭借款之借款人，亦非系
    爭本票之發票人，而非票據債務人，被上訴人自無代位權行
    使可言，案經最高法院發回更審，特別指摘上訴人於系爭本
    票上記載「見證人」之效力問題，可知上訴人究竟是否為系
    爭借款之借款人，或系爭本之票據債務人，自屬該案件之重
    要爭點，自不應更審前之第二審，或更審之判決，有無將「
    上訴人是否因於系爭本票上見證人欄簽名，而應負發票人之
    責任」列為爭點而有異，兩造既已就該爭點於前案為完全的
    攻防辯論，更審判決亦就此一爭點詳為論斷，自應認有爭點
    效之適用。
  ㈡上訴人究為系爭本票之見證人，抑或共同發票人？
　　⒈按在票據上簽名者，依票上所載文義負責。二人以上共同
      簽名時，應連帶負責。票據上記載本法所不規定之事項者
      ，不生票據上之效力，票據法第5條第1、2項，第12條定
      有明文。
　　⒉查系爭本票在上訴人簽名之左邊，雖載有「見證人」之文
      字，惟該文字並非票據法所規定本票應記載或得記載之事
      項，不生票據上之效力，是就該「見證人」之文字記載，
      依法不生票據上「見證人」之效力。又系爭本票除載有「
      見證人」外，上訴人及乙○○均有於系爭本票發票人欄後方
      簽名，自應依票據文義負責，況依前開確定判決，對此爭
      點亦有爭點效，上訴人應受拘束，不得再為相反之主張。
      準此，上訴人即應就系爭本票負共同發票人之責任。
　㈢上訴人是否有以系爭本票為借款或擔保乙○○向被上訴人之
　　借款債務？　　
　　上訴人雖主張系爭本票上有關「見證人」之文字記載，縱不
    生票據上「見證人」之效力，仍生通常效力，兩造就系爭本
    票為直接前後手之關係，上訴人自得以無借款之原因關係為
    抗辯云云，並提出前揭消費借貸契約書影本為證。惟查，系
    爭借款郭碧春以匯款方式匯入林淑芬帳號00000000000000之
    款項，自102年1月24日起至103年12月25日止，共計有735萬
    8290元，此有郭碧春匯款一覽表及郭碧春之存摺交易紀錄可
    稽（前案一審卷第12至27頁），且有原法院104年度司票字
    第3905號本票准許強制執行裁定一件附卷可證（前案一審卷
    第28頁）。又林淑芬與乙○○共同簽立面額800萬元本票是在1
    02年1月30日，之後開始大量陸續向郭碧春借錢，此觀前案
    原證1第1頁的借款一覽表，共23筆的借款中，就有22筆都在
    系爭本票開立之後，倘若該款項並非林淑芬所借，對於高達
    800萬元之債務，林淑芬經歷數年後始提起本件確認本票債
    權不存在之訴訟，有違常情。而林淑芬雖提出消費借貸契約
    書影本（前案更審前二審卷第177頁），郭碧春既爭執該私
    文書之真正，則林淑芬復未提出原本以供核對，該影本是否
    可信，顯有疑問。故林淑芬提出消費借貸契約書影本辯稱伊
    並非系爭借貸契約之借用人云云，即無可採。證人即代書甲
    ○○於前案結證稱：林淑芬有開票給郭碧春等語（前案更審卷
    第72、73頁），並有證人甲○○提出林淑芬簽發之支票9紙影
    本在卷可按（前案更審卷第115、119、121、127頁），參酌
    前案經法院向○○農會函調之郭碧春帳號00000000000000號23
    筆交易傳票影本，取款條右下角載明轉入對方科目：林淑芬
    或其帳號0-000000，此有○○農會108年8月21日○農信字第000
    0000000號函附收入傳票及取款憑條影本等件附卷可查（前
    案更審卷第133至179頁、219至261頁），益證系爭借款係林
    淑芬所借，並親自至○○農會臨櫃辦理，親自匯入林淑芬自己
    之帳戶，足見林淑芬與郭碧春間存有債權債務關係，堪認林
    淑芬確為系爭借款之借款人。況此一認定，亦為前案爭點效
    力所及，林淑芬亦不得為相反之主張。是林淑芬抗辯伊非借
    款人，僅係見證人云云，難以採信。而證人乙○○為林淑芬前
    配偶，亦係共同債務人，其證稱系爭借款係其一人所借云云
    ，其證詞顯有偏頗之虞，不能採信。
　㈣綜上所述，原法院104年度司票字第3905號裁定系爭本票對上
    訴人之票據債權800萬元，應認屬存在。則上訴人訴請確認
    系爭本票對上訴人之票據債權不存在，為無理由，應予駁回
    。原審為上訴人敗訴之判決，核無不合。上訴意旨指摘原判
    決不當，求予廢棄改判，為無理由，應予駁回。
　㈤本件事證已臻明確，兩造其餘攻擊防禦方法，於本判決結果
    不生影響，爰不逐一論述，附此敘明。
六、據上論結，本件上訴為無理由，爰判決如主文。　　
中　　華　　民　　國　　110 　年　　12　　月　　7 　　日
              民事第七庭    審判長法　官  王  銘
                                  法　官  高英賓
                                  法　官  張國華
正本係照原本作成。
如不服本判決，須於收受判決送達後20日內向本院提出上訴書狀
，其未表明上訴理由者，應於提出上訴後20日內向本院提出上訴
理由書狀（均須按他造人數附具繕本）。因疫情而遲誤不變期間
，得向法院聲請回復原狀。
上訴時應提出委任律師為訴訟代理人之委任狀。具有民事訴訟法
第466條之1第1項但書或第2項之情形為訴訟代理人者，另應附具
律師及格證書及釋明委任人與受任人有該條項所定關係之釋明文
書影本。如委任律師提起上訴者，應一併繳納上訴審裁判費。

                                  書記官  柯孟伶

中　　華　　民　　國　　110 　年　　12　　月　　7 　　日